臺灣台中地方法院民事判決　　　　九十二年度婚字第一八三○號
　　原　　　告　　甲○○
　　被　　　告　　乙○○○
右當事人間離婚事件，本院於民國九十三年四月九日言詞辯論終結，判決如左：
    主　　　文
原告之訴駁回。
訴訟費用由原告負擔。
    事      實
甲、原告方面：
一、聲明：准原告與被告離婚。
二、陳述：
（一）兩造於民國（下同）四十年間結婚，兩造已結褵五十餘年，但被告於三十餘年
      前突然性情大變，婚前的溫柔性情已不復見，對待原告薄情寡義，經常用言語
      刺激原告，其事實列舉如下：
（１）有一次原告肚子不適，叫被告煮粥給原告吃，被告不但不肯，並拉長臉說：「
      吃粥會飽麼？要吃自己去煮！」
（２）有一日早晨原告請被告陪同原告一同去公園散步，被告不但不肯，並說「我要
      散步我會一個人去。」
（３）早年被告不顧原告之反對，經常跑日本批貨做跑單幫生意，不顧家庭生活，請
      被告買一件日本襯衣給原告，事後連新台幣（下同）兩千元也要向原告索取，
      無一點夫妻情感。
（４）被告透過媳婦吳芳棉（現改名吳韋臻）對原告說她欠資金，叫原告借被告四十
      萬元，因原告沒有錢，被告叫原告改向同事調借現金，利息部分被告說她自己
      會付給對方，結果事後利息被告連一次也沒有付過，原告向被告催討，被告均
      不理不睬，使原告更加對被告不信任及厭惡。
（５）被告曾對原告說：「若你像你爸爸中風，我會不理你，讓你去痛苦！」，而鄰
      居的太太怕她的先生中風，每天早上都會勸促她先生一同去公園運動，並且對
      她先生說「即使你中風了，我也會照顧你一輩子」，相較之下，被告對原告真
      是無情無義。
（６）十多年前原告被銀行調派至基隆地區服務，為了節省費用，原告一個月只返家
      一次，有一次特地打電話通知被告說自己中午十二點會到台中，本來以為被告
      知道後會很高興的為原告準備午餐，沒想到回到家後才知道，被告不但沒有準
      備午餐，原告問其原因，被告不但未道歉，還怒目原告：「你的眼睛是否被
      狗糞塞住，你沒看到我有空嗎？」等語，被告說完仍繼續整理她從日本帶回來
      的新衣，原告竟然比她的衣服還不值。而回想二十分鐘前在台中車站碰到的景
      觀，當天與原告一同回台中的還有同在基隆倉庫服務的郭副主任，而他的太太
      帶小孩去車站迎接，看到郭副主任時便很高興與孩子一同叫爸爸回來了，滿面
      笑容對郭副主任親切地說：「你辛苦了，餓了吧？我午餐有準備你喜歡吃的豬
      腳飯，我們快回去吃罷！」，就這樣一家人歡歡喜喜地回去，想到這個景象，
      原告大受打擊，原告平日不喝酒、不抽煙、下班後就回家不出門、生活費菜錢
      都依被告之要求價錢給她，被告對原告毫無關愛之情，從這件事發生以後原告
      再也不願與被告交談，也不願再對被告提出任何要求，被告也沒有為這件事向
      原告道歉過（如果被告有道歉就算了！）就這樣兩造十多年來不講話。
（７）十多年來，原告一個人在公園運動散步，看著一對一對老夫老妻歡歡喜喜相互
      扶持地在散步，或者作妻子的在照顧中風的先生時，便會想起當年被告的狠話
      ，更加深原告對被告的仇恨，因此原告曾在土地公廟裡發咒「如果今世還與被
      告講話住在一起，本人不得好死」。
（８）原告今年已七十五歲了，不知還有多久時間可以活，而且身體已不如前，曾在
      公園散步時昏倒過，這二年也有半夜中急病發作，被媳婦吳韋臻帶去中國醫學
      院掛急診四次，目前患有巴金森病、急性腸炎等多種病，目前一個人獨居，急
      需有人照顧。被告並不是對原告有情而不肯離婚，而要求離婚要二百五十萬元
      ，原告的所有現金八百五十萬元因借給媳婦吳韋臻，全部被她倒帳現在只靠利
      息二萬多元過生活，被告也知道這件事，被告不但用欺騙方法騙原告向同事借
      的四十萬元，到現在也還沒還，現在還要求二百五十萬元才肯離婚，其良心居
      在？
（９）結婚之目的在於營造共同永久生活為目的，雙方自應以誠摯對待，夫妻之間應
      有愛、有尊敬、要照顧對方為基礎，如無這些意念，只會用刻薄言行刺激對方
      ，用欺騙方法借錢不還，使對方產生厭惡，使對方產生不信任感，使對方產生
      不想開口說話不住在一起的念頭，這種婚姻是無法維持的。原告和被告間之仇
      恨已根深蒂固，兩造已十多年不開口，也不住一起，徒有夫妻之名，只是增加
      彼此之仇恨及不便。應社會變遷及事實需要，法務部才有夫妻分居逾五年以上
      得請求離婚的分居條款，法院也應順潮流朝著這方向判決，據報載司法委員會
      審查時多數立委也認為分居五年以上已經背離婚姻共同生活的本意，應修正使
      當事人有選擇機會，為此懇請鈞院依民法第一千零五十二條第二項重大事由之
      規定判決離婚。
（１０）對於被告抗辯之陳述：
    １、被告答辯稱被告侍奉原告體貼無微不至，那麼原告是一個呆男人嗎？十幾年
        來何須忍受三餐要自理之苦。
    ２、被告謂原告外面有女人並同居，如真有這樣的事時，被告一定知道對方女人
        之姓名及住址，請被告寫出來，並可向法院提出妨害家庭的告訴。
    ３、被告當審判長問她有無講「你的眼睛是否被狗糞蒙住」時，她答「忘了」，
        如被告沒有講為何不堅決說「沒有講」，況且還有兒子之證明。
    ４、關於被告偷蓋原告印鑑章向台中第二信用社借貸二百萬元乙事，為何答「利
        息都是她去交」，她現在因鬧離婚所以不去交利息，如不是她去借為何她要
        去交利息。
    ５、如果原告每個月菜錢只給被告三千元、五千元，十多年均未給付被告生活費
        用。三個孩子都能到日本留學（原告賣股票共賣了二百多萬元），錢如果都
        是她出的，試想她只靠到日本作跑單幫生意，有那麼多收入嗎？而當時原告
        當銀行主管，一個月有十幾萬薪水，如果只給她三千五千，她如何生活她不
        會抗議嗎？
    ６、原告和被告間之仇恨已很深，無再結合之可能，而現在原告犯多種老人病，
        尤其巴金森病，據醫生說再二年會變成大小便須要請人處理，連好久都沒回
        來煮一餐中餐的人，到時會替你處理大小便嗎？被告不肯離婚之理由何在？
    ７、原告住台中市西屯區○○○街十八號五樓，被告住在隔壁棟則台中市西屯區
        ○○○街十六號五樓，完全不同的房子。被告所以不願與原告離婚，並不是
        對原告尚有感情，而是要向原告要錢，原告一切儲蓄六百萬元均被媳婦吳韋
        臻倒掉。被告透過吳韋臻曾要求離婚要一千萬，才肯答應。被告也不時至次
        男王俊棋處居住，被告老後有王俊棋一家照顧，以後生活應無問題，而原告
        已無多餘之錢給被告。
三、証據：提出戶籍謄本乙份、被告借錢時所開立支票影本一份、診斷證明書影本一
    份、証明書乙紙、台中市第二信用合作社放款繳款存根三紙、借款歸戶明細查尋
    為証，並聲請訊問証人王俊哲、王俊棋。
乙、被告方面：
一、聲明：原告之訴駁回。
二、陳述：
（１）被告侍奉原告三餐飲食、無微不至，從未曾拒絕煮粥給原告食用，是原告主張
      被告拒絕煮粥給原告食用云云，應不實在。
（２）原告如邀被告一同去公園散步，被告如無不適均樂於跟從。是原告主張被告拒
      絕與原告共同散步云云，應不實在。況原告之主張縱屬實在，此亦顯不構成離
      婚之事由。
（３）被告並未常赴日本做跑單幫生意而不顧家庭生活，被告亦常為原告添置衣物，
      是原告主張被告無夫妻情感云云，應不實在。
（４）被告並未向原告借貸四十萬元未為償還，原告主張被告欠錢未還云云，顯不實
      在。
（５）被告從未曾向原告說：「若你像你爸爸中風，我會不理你，讓你去痛苦。」云
      云，被告亦絕非如此無情無義之人。
（６）被告從未曾向原告說：「你的眼睛是否被狗糞塞住。」此類之言詞，況夫妻之
      間縱然偶有口角之角，亦不足以構成離婚之事由。
（７）兩造並未真正分居，兩造所居住之房屋原本係相通的，嗣原告於八十九年間始
      自行將上開房屋隔離，十六號與十八號房子兩間原是相通，是原告在八十九年
      五月份用磚塊隔開來，被告與原告並未分居。
（８）惟近來因被告罹患高血壓性心臟病及心律不整，須家人在旁侍奉照料，始暫時
      偶爾與長子同居數日，足證兩造並無長期分居之事實存在。查本件原告十多年
      均未給付被告生活費用，兩造所生育三子均為被告獨力辛苦撫養，被告向來對
      原告悉心照顧，每逢清明年節，均按時主動祭拜原告之祖先。被告侍夫至誠，
      並經常關心照料原告之身心健康狀況，雖常為原告所拒，被告仍甘之始飴。又
      雖原告履履要求離婚，被告仍堅持不離不棄，日夜盼望原告雖一時糊塗，終能
      回心轉意。被告年事已高，復為一傳統之女子，一生之精神寄託，全在丈夫及
      兒子一身，如竟遭離婚判決，不但為一生莫大之恥辱，且日後漂泊無依，實不
      知何去何從？
（９）且原告前於八十九年間以同一事由向鈞院訴請離婚（原告於該案所主張之事實
      及理由均與本案均同），業經台灣高等法院台中分院以八十九年度家上字第一
      四八號判決駁回原告之訴確定在案，而為判決之既判力所及。從而本件原告再
      行訴請離婚，顯於法不合。
三、証據：提出診斷證明書影本乙份、判決影本乙份為証。
丙、本院依職權調閱本院八十九年度婚字第四五一號離婚卷宗。
    理      由
一、按離婚之訴經判決確定後，如以後有請求離婚之新事實發生，當事人自得據以起
    訴，不能以一事不再理論（最高法院二十年上字第二五三七號判例可資參照），
　　本件原告於八十九年度婚字第四五一號離婚事件亦以被告對待原告薄情寡義，經
　　常用言語刺激原告之事實主張離婚，惟自八十九年間至現今九十三年間兩造仍持
　　續分居，原告與被告間感情沒有回復的情形仍持續發生，此應為八十九年度婚字
　　第四五一號離婚事件判決後之新事實，即應屬新事實，自無一事不再理之適用，
　　先予敘明。
二、本件原告起訴主張緣原告與被告結婚三十載後被告性情大變，用薄情言行刺激原
    告，如告知原告：「吃粥飯會飽麼你要自己去煮」、「我要散步我會一個人去」
    、「若你像你爸爸中風，我會不理，不管你，讓你去痛苦」等語。又被告不顧原
    告反對，常跑日本做單幫，不顧家庭生活，並請被告買一件日本襯衣兩千元也要
    索取，無一點夫妻情感。被告叫原告向同事借錢，其利息被告每個月會付給對方
    ，該事已十年了，被告連一次也沒有付過，增加原告對被告之不信任與厭惡感。
    再者，十多年前原告被銀行調派基隆服務，由於節省費用，原告一個月只回來一
    次，特地打電話告知被告說：原告正午十二點會到台中，而以為被告知道後會很
    高興，會為原告準備午餐，而到家後才知不但無準備，問其原因，不但未道歉，
    還怒目罵：你的眼睛是否被狗糞蒙，我有空嗎？仍整理從日本帶來的新衣服，原
    告竟不值她的衣服，以後原告看到被告便會想起這事，不願與被告講話，也不願
    向被告提出任何要求，被告也沒有為這件事向原告道過歉，就這樣二人間十多年
    來不講話，不住在一起已有十年。現在原被告間之仇恨已很深，徒有的夫妻名只
    增加彼此之仇恨及不便，原告身體一年不如一年，急需找一個人照顧，且法務部
    已有夫妻分居逾五年以上得請求離婚的分居條款，法院也應順潮流朝著這方向判
    決，爰依民法第一千零五十二條第二項之規定請求離婚。被告則以：原告之言不
    實，是原告自己不回家，原告在基隆工作，一年才回來二次。十六號與十八號房
    子兩間原是相通，是原告在八十九年五月份用磚塊隔開來，被告與原告並未分居
    。又原告十多年都沒有付被告生活費，三個孩子都是被告扶養。被告從未說原告
    如果中風，被告不照顧原告；原告眼睛被狗屎矇住這些話等語，資為抗辯。
三、按依民法第一千零五十二條第二項其他重大事由請求裁判離婚者，此該項重大事
    由，必係因可歸責於夫或妻一方之事由而發生，他方始得據以請求離婚；且請求
    者必需舉証他方對此項重大事由係可歸責，且難以維持婚姻者。又依該條項但書
    部份參照修正理由，係為求公允始增設該條但書之規定，故難以維持婚姻之重大
    事由，僅無過失者得向有過失之一方請求，或責任輕者始得向責任重者請求；絕
    無任重者或有過失者向責任輕者或無過失者請求之理，始符公平（參考最高法院
    八十五年台上字第五四七號、八十八年台上字第一五一五號判決）。經查：
（１）本院審理時原告到庭自陳：「我和被告己經分居十幾年了，十幾年來我都是一
      個人住在台中市○○○街十八號五樓的房屋，原因是十幾年前，我在彰化的銀
      行任職，放假回家在火車站看到和我一起回來的同事的太太來接我同事，對我
      同事噓寒問暖，後來我回到家，被告剛從日本回來在整理東西，我問被告不知
      道我要回來，被告卻罵我說眼睛被狗屎遮住，沒看到她沒空，我心理大受刺激
      ，從此以後再也不願意跟被告講話，也不願意再面對她。被告從那一次之後，
      對我態度也很冷淡，被告也不願意跟我道歉，我們夫妻倆就這樣過了十幾年。
      」等語（見九十三年一月六日言詞辯論筆錄）；而被告到庭抗辯：「我和原告
      結婚五十一年，因為原告給我的生活費不是三千就是五千不夠花用，所以我跑
      日本自己開委託行賺錢，栽培三個小孩到日本唸書，十幾年前原告有外遇我也
      不計較，只想好好做生意賺錢教養小孩。我本來住在台中市○○○街十六號五
      樓，是二戶連在一起，只隔一個門，八十九年三月原告把門堵起來，八十九年
      七月因為心臟病發作，我長子才叫我去跟他住在一起。我對原告還是一樣想要
      照顧他，但是我煮的飯原告不吃，他住院我要去看護他，他說要轟我出去。原
      告想要離婚的目的，只是想要娶大陸妹。十幾年前我有沒有對原告說他的眼睛
      被狗屎遮住這些話，我已經忘了。原告十幾年前就在基隆有同居的對象，很少
      回來，回來也不會通知我，我也沒有辦法去接他。我跟二信借錢，是借一百萬
      元，那是篤行路的房子去設定抵押二百萬元，借一百萬元，因為之前的利息都
      是我在付的，而且也是原告同意我去借，我沒有偷拿他的印章。」等語（見同
      上筆錄）；而依証人即兩造所生次子王俊棋到庭証稱：「我父母親兩個人個性
      都很倔強，我父親年輕時在彰化銀行服務，經常要被調在外縣市，跟我母親聚
      少離多，而我母親確實要負擔比較多的家計問題，兩個人在一起經常發生口角
      ，但卻又不能互相體諒，導致兩個人的心結越來越深，於是無法相處。我母親
      當年有說過我父親的眼睛被狗屎遮住這些話，但也只是氣話，我父親無法體諒
      我母親，就一直耿耿於懷，我父親當年有沒有外遇我不清楚。後來我和我父親
      住在櫻城六街十八號，我母親和我哥哥住在櫻城六街十六號，我父親把相通的
      門堵起來之後，我母親才和我哥哥住在一起，兩個人才正式分居，這是八十九
      年七月的事情。我父親和母親確實已經沒有感情，但我父親身體愈來愈不好，
      想要娶一個大陸妹來照顧他，我們也勸過我父親，但是他不聽。」等語（見同
      上筆錄）；又依証人即兩造所生長子王俊哲到庭証稱：「我覺得我父母親今天
      婚姻會變到這種局面，純粹是兩個人個性的問題，他們兩個缺乏互信互諒的態
      度，所以也沒有辦法改變。我父親堅持一個人住在櫻城六街十八號的房子，我
      們想要出錢請外勞照顧他，他也拒絕，他堅持要娶大陸妹來照顧他，他覺得他
      想在有生之年做一件他自己想做的事，我們為人子女的無法贊成也無法反對。
      」等語（見同上筆錄）。由以上兩造之自陳及兩造所生長子王俊哲次子王俊棋
      的証詞可知，兩造個性均很倔強，互不認輸，而原告所舉被告曾說的一些刻薄
      言語都已經是三十年前的陳年往事，不復記憶或難以舉証。而被告近年來已稍
      微改變態度對原告示好，想要努力化解僵局，反倒是原告仍拒人於千里之外；
      至於原告所舉被告無意離婚之目的只想謀求原告之金錢，為被告所否認，原告
      並無舉証証明，亦無法採信。
（２）又經本院調閱八十九年度婚字第四五一號卷宗，查知當時之證人即兩造之媳婦
      吳韋臻、兩造之子王俊哲、王俊棋分別證稱：「我公公婆婆是住在隔壁，這二
      間原是相通的，今年清明節時我公公才將其封閉起來，我是七十九年結婚的，
      我公公在台北上班，每年只有清明節及過年才回來，八十二年左右我公公快退
      休回來台中住，與我婆婆分住隔壁，我婆婆要煮飯給他吃，他不肯吃，我婆婆
      也會過去十八號我公公處拜拜。我有向我公公借六百萬元，我公婆兩人相處得
      不好，都不講話，實際原因我不清楚」等語（見該卷十八頁背面）、「我父母
      是住在一起，一個是住十八號五樓，一個是住十六號五樓，這兩間原是相通的
      ，今年四月我父親才將其隔起來，將十六號五樓租給別人，我母親於房子隔起
      來後才搬去與我弟弟住，我沒有聽過我母親叫我父親自己去煮飯，也沒有聽過
      我媽媽說要散步他自己去，也沒有聽我媽媽說如果我爸爸中風，她不照顧他，
      也沒有聽到我媽媽說我爸爸的眼睛被狗屎矇住等話，我父母很少往來，很少說
      話，但還是住在一起」等語（見該卷廿六頁正面）、「我爸爸退休已有六、七
      年了，我父、母兩個人的個性不合，所以印象中兩人感情不好，我爸爸比較大
      男人主義，他們兩人原是住在一起，後來房子隔起來後才與我同住，我媽媽也
      有向我爸爸示好，但我爸爸並不領情，有關我爸爸說我媽媽所說的一些話，我
      並沒有聽過，我覺得我媽媽對家庭付出的比較多」等語（見該卷廿六頁背面）
      。
（３）綜合以上兩造之長子、次子及媳婦的証詞可知，兩造十幾年來感情不睦是真實
      ，兩造素不往來亦是真實，兩造自十年前即已分住在不同房間，惟究其原因係
      兩造的個性不合，加以原告對於早年被告對原告的一些言行一直耿耿於懷，無
      法釋然。況且被告否認早年曾對原告有何薄情言行刺激原告，縱然被告於無意
      中因為不適宜的言行傷害了原告，也已經事過境遷幾十年了，原告無法敞開心
      胸忘懷這些生活上的小衝突，卻執意以這些陳年往事來作為離婚事由，令人無
      法信服，即使近年來被告想要對原告示好表示關懷，盡量修補兩造間早年所造
      成的感情裂痕，但遭原告拒人於千里之外，原告無謂的堅持反而封閉了兩造間
      的互動溝通的管道，論及兩造之過失應以原告之過失為大，就算被告早年曾因
      生活上無意間的言語傷害了原告，原告本應以更大之耐心、寬容瀰補渠所造成
      之現況，而非以堅持仇恨擴大傷痕之心態執意離婚，另被告亦應尋求良好之兩
      性溝通方式，以謀婚姻之重生，兩造應共同謀求家庭和諧，方為處理兩造婚姻
      之道，綜上，原告既無法証明兩造婚姻至此僵持程度係可歸責於被告或被告過
      失較大，而原告於兩造婚姻到此分居之地步既有過失較大之情事，依前揭最高
      法院判決之意旨，上訴人自無法以此主張依民法第一千零五十二條第二項重大
      事由請求離婚。
四、從而，依首揭說明，原告既未能證明難以維持婚姻之重大事由，係因可歸責於被
    告之事由而發生，原告依民法第一千零五十二條第二項規定請求離婚，洵屬無據
    ，應予駁回。
五、本件事證已明，兩造其餘之攻擊防禦方法，對本判決之結果不生影響，爰不一一
    論述，附予敘明。
六、據上論結：本件原告之訴為無理由，依民事訴訟法第七十八條判決如主文。
中　　　華　　　民　　　國　　九十三　　年　　　四　　　月　　二十三　　日
                                臺灣台中地方法院家事法庭
~B法　　　官　廖穗蓁
右為正本係照原本作成
如對本判決上訴須於判決送達後二十日內向本院提出上訴狀
中　　　華　　　民　　　國　　九十三　　年　　　四　　　月　　二十六　　日
~B法院書記官
